臺灣嘉義地方法院民事判決　　　　　　　　95年度建字第29號
原　　　告　鼎上營造股份有限公司
法定代理人　乙○○
訴訟代理人　陳文彬律師
　　　　　　張志偉律師
被　　　告　嘉義市大同國民小學
法定代理人　甲○○
訴訟代理人　林憲聰律師
上列當事人間請求給付工程款事件，本院於96年1月10日言詞辯
論終結，判決如下：
    主  文
原告之訴及假執行之聲請均駁回。
訴訟費用由原告負擔。
    事實及理由
一、按訴狀送達後，原告不得將原訴變更或追加他訴。但擴張或
    減縮應受判決事項之聲明者不在此限。民事訴訟法第255 條
    第1項第3款定有明文。本件原告起訴時，原請求被告給付新
    臺幣（下同）4,327,882元，嗣於訴訟進行中，減縮聲明為
    請求被告給付4,316,710元，經核與法尚無不合，應予准許
    ，合先敘明。
二、原告起訴主張：
  (一)按原告業於91年10月2日與被告就嘉義市大同國民小學震災
    後校園重建工程訂定工程契約。並已於93年8月15日竣工完
    成，至94年3月3日已由嘉義市政府正式驗收通過。
  (二)惟為因應近期國內營建物價劇烈變動，行政院遂於93年5月
    3日，以發文字號：院授工企字第09300172931號函，頒布「
    中央機關已訂約因應國內營建物價調整處理原則」（下稱處
    理原則）之行政命令乙份。依該處理原則規定，「機關辦理
    工程採購，實際完工日期在92年10月1日以後者，因近期國
    內營建物價劇烈變動，廠商要求依本處理原則協議調整工程
    款且機關原預算相關經費足敷支應者，無論原契約是否訂有
    物價調整規定，機關應同意以行政院主計處公布之台灣地區
    營造工程物價指數表內之總指數，就漲跌幅超過2.5%部份，
    辦理工程款調整（含增加或扣減應給付之契約價金），惟應
    先辦理契約變更，加列物價指數調整相關規定」。按析上述
    處理原則，其要件係：第一、需為工程採購事宜；第二、實
    際完工日在92年10月1日以後；第三、程序上須由原締約廠
    商依本處理原則向締約機關請求協議調整工程款；第四、機
    關原預算足敷支應該調整。若符合上述要件，其法律效果則
    係「機關應同意以主計處公布之總指數，辦理工程款調整後
    ，調整工程款給付」。依該處理原則，每期工程估驗款係以
    下列公式計算調整物價指數之金額：A×（1－E）×（指數
    增減率之絕對值－2.5％）×F其中A＝當期估驗之直接工程
    費（直接工程費：計價金額－品管及勞安－管理費－保險－
    試驗費－稅捐）；而本件因機關並無已付之預付款，故E之
    數額為0；D則為指數增減率，D＝B/C－1，B為估驗日當月總
    指數，C為開標當月總指數；F則為稅率，依該處理原則，免
    徵營業稅廠商，其F值得以1.05代之。按本請求調整工程款
    之金額，係請求自第十期估驗請款至第十四期估驗請款，依
    上述計算公式計價如下：
    1.第十期估驗請款計算如下：
      (1)開標當月之台灣地區營造工程物價指數表之總指數為10
        2.51。
      (2)92年10月26日辦理估驗請款，當期估驗內容之最後施工
        日為同年10月26日，查92年10月份當月之台灣地區營造
        工程物價指數表之總指數為107.23。則指數增減率為〈
        （107.23/102.51）-1〉×100％＝4.60％。
      (3)又92年10月26日所辦理估驗之工程款為3,675,525元，
        其中直接工程費為3,254,751元。則第十期估驗款之物
        價調整計算如下：A×（1－E）×（指數增減率之絕對
        值－2.5％）×F＝3,254,751× (1-0)× (0.046-0. 02
        5)×1.05＝71767元。故第十期估驗款之物價調整金額
        為補償71767元。
    2.第十一期估驗請款計算如下：
      (1)開標當月之台灣地區營造工程物價指數表之總指數為10
        2.51。
      (2)93年4月28日辦理估驗請款，當期估驗內容之最後施工
        日為同年4月9日，查93年4月份當月之台灣地區營造工
        程物價指數表之總指數為122.03。則指數增減率為〈（
        122.03/102.51）-1〉×100％＝19.04％。
      (3)又93年4月28日所辦理估驗之工程款為5,141,155元，其
        中直接工程費為4,552,704元。則第十一期估驗款之物
        價調整計算如下：A×（1－E）×（指數增減率之絕對
        值－2.5％）×F＝4,552,704× (1-0)× (0.1904-0.02
        5)×1.05＝790,668元。故第十一期估驗款之物價調整
        金額為補償790,668元。
    3.第十二期估驗請款計算如下：
      (1)開標當月之台灣地區營造工程物價指數表之總指數為10
        2.51。
      (2)93年7月1日辦理估驗請款，當期估驗內容之最後施工日
        為同年5月9日，查93年5月份當月之台灣地區營造工程
        物價指數表之總指數為121.27。則指數增減率為〈（
        121.2 7/102.51）-1〉×100％＝18.30％。
      (3)又93年7月1日所辦理估驗之工程款為7,206,349元，其
        中直接工程費為6,368,431元。則第十二期估驗款之物
        價調整計算如下：A×（1－E）×（指數增減率之絕對
        值－2.5％）×F＝6,368,431× (1-0)×(0.1830-0.
        025 )×1.05＝1,056,523元。故第十二期估驗款之物價
        調整金額為補償1,056,523元。
    4.第十三期估驗請款計算如下：
      (1)開標當月之台灣地區營造工程物價指數表之總指數為10
        2.51。
      (2)93年8月26日辦理估驗請款，當期估驗內容之最後施工
        日為同年8月15日，查93年8月份當月之台灣地區營造工
        程物價指數表之總指數為124.19。則指數增減率為〈（
        124.19/102.51）-1〉×100％＝21.15％。
      (3)又93年8月26日所辦理估驗之工程款為5,816,918元，其
        中直接工程費為5,112,519元。則第十三期估驗款之物
        價調整計算如下：A×（1－E）×（指數增減率之絕對
        值－2.5％）×F＝5,112,519×(1-0) × (0.2115-0.
        025)×1.05＝1,001,159元。故第十三期估驗款之物價
        調整金額為補償1,001,159元。
    5.第十四期估價請款計算如下（結算尾款）：
      (1)開標當月之台灣地區營造工程物價指數表之總指數為10
        2.51。
      (2)94年4月辦理第十四期估驗請款，因該次計算指數屬結
        算尾款之緣故，以94年3月之台灣地區營造工程物價指
        數表之總指數為124.04計算。則指數增減率亦為〈（
        124.04/102.51）-1〉×100％＝20.002％
      (3)又本期所辦理估驗之工程款為結算總額108,479,023 元
        －第十三期累計完成之款項100,418,215元＝
        8,.060,808元，其中直接工程費為7,188,893元。則第
        十四期估驗款之物價調整計算如下：A×（1－E）×（
        指數增減率之絕對值－2.5％）×F＝7,188,893 ×
        (1-0)× (0.21002-0.025 )×1.05＝1,396,593元。故
        第十四期估驗款之物價調整金額為補償1,396,593元。
    6.總請求補償款項為新台幣4,316,710元（即第十期71,767
      ＋第十一期790,668＋第十二期1,056,523＋第十三期1,00
      1,159＋第十四期1,396,593＝4,316,710元）。
  (三)再者，參酌民法第227條之2第1項規定，「契約成立後，情
    事變更，非當時所得預料，而依其原有效果顯失公平者，當
    事人得聲請法院增、減其給付或變更其他原有之效果」，此
    學理上稱「情事變更原則」，亦得於本案中加以適用，以補
    充原契約之不足。而所謂「情事變更」係指法律行為成立當
    時為其行為之環境或基礎之情況有所變動而言，例如物價、
    幣值之漲貶等，此有最高法院88年台上字第2693號判決可資
    參照，本案事實情況及法令規定即得適用此原則。
  (四)上述歷期估驗詳細表，均有機關首長或其授權人員及內部承
    辦監工（造）單位或承辦採購單位及人員之認證蓋印於上，
    足見其數額並無錯誤，且兩造就此一工程補助款之數額向來
    並無疑義，且相對人申請上級嘉義市政府及教育部等補助此
    一追加工程款時，亦以此一數額作為申請追加之款項，嘉義
    市政府暨教育部亦以此數額為計算應補助之款項。
  (五)依此，原告遂早於93年5月27日起即依上述處理原則多次向
    被告請求就該物價調整後之工程款請款給付，請求追加工程
    款4,327,882元（按：此金額為原告減縮聲明前之金額）；
    然未獲被告同意撥款。爰原告復就本案爭議標的，聲請行政
    院公共工程委員會履約爭議調解。業經政大法律系黃立教授
    主持、兩造均出席之調解會議後，行政院公共工程委員會即
    以調解建議方式，建議被告如數支付原告追加工程款。詎料
    ，被告並不同意行政院公共工程委員會之調解建議，而仍堅
    拒給付上開工程款項。
  (六)是故，原告已因此工程款未能請領一事，遭受莫大損失。爰
    依兩造之契約關係暨情事變更原則為由，提起本件訴訟，並
    聲明：1.被告應給付原告4,316,710元及自本訴狀送達翌日
    起至清償日止，按年息百分之5計算之利息；2.原告願供擔
    保請准宣告假執行。
  (七)對被告抗辯所為之陳述：
    1.系爭契約第6條第3款屬定型化契約，應為無效，
    2.被告辯稱其未因物價波動而得利，故並不認為符合情事變
      更之要件。然本件工程業已因物價波動致使原告受有不可
      預期之損失，已屬可見，此觀兩造締約當時（即91年10月
      ）台灣地區營造工程物價指數為102.46，而至此一工程於
      94 年4月結算日，該物價指數已大幅攀升至123.85，顯見
      營建物價確有大幅波動，已非兩造締約當時所得預見之情
      事。且從行政院所頒布之「中央機關已訂約因應國內營建
      物價調整處理原則」可見，政府機關對於此次營建工程物
      價波動事件，亦認為若照原約定給付，有顯失公平之情形
      ，始訂定該補償方案。而此物價調整事件既非兩造於締約
      當時所得預料，倘無論物價如何波動，均依合約最初約定
      之物價辦理，則不啻令原告單獨承擔不可預測之風險，於
      客觀交易秩序及系爭合約原有法律效果之發生，亦將有背
      於誠信及衡平觀念，對於原告乃屬顯失公平。
    3.是以，原告已因此一物價波動造成工程成本遠超出預期，
      而遭受莫大損失，所請求之部份尚無法填抵所受損失，僅
      請求依行政院頒布之處理原則所計算之數額。
三、被告則以下列情詞置辯，並聲明原告之訴及其假執行之聲請
    均駁回。如受不利判決，願供擔保，請准宣告免為假執行。
  (一)依工程契約第6條第3款載明：「本契約如遇物價波動時廠商
    不得因此要求調整單價或賠償損失」，則就雙方尊重契約之
    精神而言，原告不得追加因物價波動衍生之款項。經查：
    1.按當事人間因訂立契約而成立法律關係所衍生之紛爭，如
      已於契約內為相關之約定，除非當事人約定之內容違反強
      制或禁止規定而當然無效，可不受拘束外，法院應以該契
      約約定之具體內容為判斷基礎，不得捨當事人之特別約定
      而不予適用，此乃私法自治、契約自由原則之體現。民法
      第227條之2第1項規定：「契約成立後，情事變更，非當
      時所得預料，而依其原有效果顯失公平者，當事人得聲請
      法院增、減其給付或變更其他原有之效果」，此乃民法針
      對非締約當時所得預料之情事變更所為之衡平規定。惟當
      事人所訂之契約內，如已針對未來可能發生之變更情事，
      特別約定雙方權利義務之取得或拋棄，依前述契約自由、
      私法自治原則，自應適用該當事人間之特別約定，而排除
      民法第227條之2第1項規定之適用。
    2.又一般營建工程因常受鋼筋、砂石、水泥等原物料價格波
      動而影響營造業者之成本、利潤，故是類契約內經常就「
      物價指數之調整」為特別約定。當事人契約內如已訂有「
      物價指數調整」條款者，應認該條款係針對是類契約訂約
      後，常見之物價指數變化所生情事變更而作的具體化或明
      文化約定。且因此條款之訂定，堪認雙方於訂約時，已就
      締約後可能發生之物價上漲或下跌，導致施工成本增加或
      減少之因素有所預見，並於訂約之際列入考量，兩造間並
      就上開條款達成意思合致，法院自應予以尊重，始符私法
      自治、契約自由之精神。
    3.本件兩造所訂之系爭工程採購契約，關於契約價金之給付
      條件，是否隨物價指數調整乙節，已於契約第6條第3款載
      明：「不得調整或賠償損失」，此即兩造針對物價波動所
      設之特別約定，準此，顯見原告已於訂約時拋棄其因營建
      材料物價於訂約後上漲而得請求增加給付之權利，其嗣後
      自不得再以物價上漲為由，請求給付物價波動之補償金。
    4.本件係「總價承攬」此為兩造不爭執之事實，原告請求增
      加給付，自係請求增加系爭契約之總工程價款。又原告係
      主張本件兩造締約後「營建材料物價指數上漲」而有「情
      事變更」情形，惟如前述，兩造契約中之第6條第3款「物
      價指數調整」條款，係兩造針對訂約後所可能發生物價指
      數變動之情事變更所為約定，則原告主張依契約關係暨情
      事變更原則請求給付工程款，無異請求增加「契約約定價
      金以外」之給付云云，顯無足採。
    5.自系爭契約條款文義觀之，雙方於訂約時既已就物價變動
      因素於訂約之際列入考量而訂定「物價指數調整」條款為
      不調整，縱契約之一方於締約時對市場價格趨勢判斷錯誤
      ，其應對於該誤判自負其責，而仍應受上開物價指數調整
      條款之拘束。蓋於投標之初，承攬人本即應將原料價格風
      險依市場趨勢作正確評估，且系爭契約既訂物價指數不調
      整，自更敦促投標者應理智謹慎評估將其欲投標之金額納
      入最大風險考量，若否，無異形同鼓勵廠商不須先作正確
      評估即低價搶標，迨得標後，再執物價上漲為理由請求提
      高承攬契約之總價金，此非但不符前開契約條款約定之精
      神，且反將得標廠商誤判物價變動趨勢之不利益，加諸於
      較投標之專業廠商更無法評估營建物價變動風險之定作人
      身上；甚且，對於其他經審慎評估而參與投標之專業廠商
      ，更將形成不公平競爭之局面，此亦不符民法第227條之2
      規定之本旨。故系爭契約第6條第3款應排除民法第227條
      之2之適用。
  (二)原告引用行政院93年5月頒佈之「中央機關已訂約工程因應
    國內營造物價變動之物價調整處理原則」，該處理原則係屬
    機關內部之行政規則，對於外部之人民並無拘束力，原告自
    不得援以為向被上訴人請求之依據。且該處理原則明訂為中
    央機關，是否得適用於地方政府機關，甚至如本案被告乃地
    方政府機關轄下之教育機關，不無疑義。
  (三)原告主張本案有民法第227條之2第一項規定之情事變更原則
    適用，應不足採。蓋：
    1.按「因情事變更，增加給付之法理，於適用時，應斟酌當
      事人因情事變更，一方所受不相當之損失，他方所得不預
      期之利益及彼此間之關係，為公平之裁量」、「因情事變
      更為增加給付之判決，非全以物價變動為根據，並應依客
      觀之公平標準，審酌一方因情事變更所受之損失，他方因
      情事變更所得之利益，及其他實際情形，以定其增加給付
      之適當數額」，最高法院47年台上字第1771號、66年台上
      字第2975號分別著有判例。
    2.經查，原告鼎上營造股份有限公司自83年成立迄今，為資
      本額一億元之專業營造公司，並非小型營建廠商或營造業
      之新手。系爭契約係採總價承包，物價上漲即屬原告投標
      時所應考量之風險之一，自應由原告承擔因此所受損害。
      且系爭契約工程所需之一切材料數量，原告在投標即已知
      悉，原告得標後，即應尋找供應商預訂材料貨源，以免價
      格波動風險，原告疏於風險控管，竟將其所生不利益，推
      由被告承擔，顯非公平。
    3.矧本件工程合約總價達1億868萬元，其工程利潤著實相當
      豐厚，縱使施工期間，國內營建物價雖有變動，固係實情
      ，然原告既為專業營造廠商，且經審慎評估後參與系爭工
      程之競標並得標，自應具有風險管理之能力與意識。原告
      縱認受有損失，然僅以行政院93年5月頒佈之「中央機關
      已訂約工程因應國內營造物價變動之物價調整處理原則計
      算請求400多萬元，是否得以證明其受有「不相當之損失
      」，且亦未主張及舉證證明被告有何「非預期利益之所得
      」，更未證明有何「依其原有效果顯失公平」之情事，則
      其增加給付之主張，亦因未符情事變更原則之要件而不足
      取。
  (四)原告又主張系爭契約第6條第3款屬定型化契約，應為無效，
    亦不足採。蓋：
    1.按民法第247條之一規定：「依照當事人一方預定用於同
      類契約之條款而訂定之契約，為左列各款之約定，按其情
      形顯失公平者，該部分約定無效：（一）免除或減輕預定
      契約條款之當事人之責任者。（二）加重他方當事人之責
      任者。（三）使他方當事人拋棄權利或限制其行使權利者
      。（四）其他於他方當事人有重大不利益者。」所謂定型
      化契約應受衡平原則限制，係指締約之一方之契約條款已
      預先擬定，為他方所不及知或無磋商變更之餘地，他方僅
      能依該條款訂立契約，否則，即受不締約之不利益，始應
      適用衡平原則之法理，以排除不公平之「單方利益條款」
      ，避免居於經濟弱勢之一方無締約之可能，而忍受不締約
      之不利益，是縱他方接受該條款而締約，亦應認違反衡平
      原則而無效，俾符平等互惠原則。（最高法院91年度台上
      字第2336號、93年度台上字第710號、94年度台上字第
      2340號判決意旨參照）。
    2.本案之情形為校園重建之公共工程，歷經上網公告招標始
      訂定，各家營建廠商在投標之前均應以詳細閱讀各該條款
      。且如前述，各該廠商於投標之初，本即應將原料價格風
      險依市場趨勢作正確評估，且系爭契約既訂物價指數不調
      整，自更敦促投標者應理智謹慎評估將其欲投標之金額納
      入最大風險考量。以原告如此專業之營建公司就本案之投
      標顯已經審慎評估其利潤暨一切可能風險後始參與投標，
      絕非無知盲目搶標；否則，以原告如此規模之營造公司大
      可不參與投標該工程，按其情形並無顯失公平可言，當無
      衡平原則之適用。
四、兩造不爭執之事項：
  (一)兩造於91年10月2日訂定系爭契約，實際於93年8月15日完工
    ，並於94年3月3日驗收通過，被告已給付本件的總工程款完
    畢。
  (二)原告聲請行政院公共工程委員會調解，並由該委員會作成調
    解建議。
  (三)嘉義市政府曾代被告向教育部聲請因應行政院頒物價調整原
    則，請得4,327,882元，惟事後未實際領取。
  (四)兩造對原告依院頒原則之計算式不爭執。
五、本件之爭點為：(1)本件有無行政院頒物價調整處理原則的適
    用？(2)系爭契約第6條第3款是否因屬於定型化契約而無效？
    (3)契約約定物價波動不得調整單價可否排除情事變更原則的
    適用？(4)本件是否符合情事變更原則之要件？茲分述本院意
    見如次：
  (一)行政院為因應鋼價變動，雖於93年5月3日以院授工企字第09
    300172930號函檢送「因應國內鋼筋價格變動之物價調整處
    理原則」予相關部會，並請其轉知所屬（轄）機關照辦，惟
    查，該處理原則係屬機關內部之行政規則，對於外部之人民
    並無拘束力，被告係地方政府機關轄下之學校，並非上述處
    理原則所示之中央部會機關，原告應不得逕以該處理原則資
    為向被告請求之依據。況依上開處理原則所示「壹、處理措
    施：一、無論原契約是否訂有物價調整規定，機關應同意以
    行政院主計處公布之台灣地區營造工程物價指數表內之總指
    數，就漲跌幅超過2.5%部分，辦理工程款調整，惟應先辦理
    契約變更，加列物價指數調整相關規定」等語，顯見適用物
    價調整處理原則之規定，應先辦理契約變更，而本件兩造並
    未辦理契約變更，為兩造所不爭執，是本件無該處理原則之
    適用，應可認定。
  (二)至原告主張系爭契約第6條第3款因屬於定型化契約而無效等
    語，經查：
    1.按民法第247條之1係規定：依照當事人一方預定用於同類
      契約之條款而訂定之契約，為左列各款之約定，按其情形
      顯失公平者，該部分約定無效：(1)免除或減輕預定契約條
      款之當事人之責任者。(2)加重他方當事人之責任者。(3)使
      他方當事人拋棄權利或限制其行使權利者。(4)其他於他方
      當事人有重大不利益者。本件原告所指之不公平條款係約
      定：「本契約如遇物價波動時廠商不得因此要求調整單價
      或賠償損失」等語，依該條款內容觀之，雖在物價上漲之
      情形，承攬人不得請求多給付工程款，然綜觀全契約內容
      ，在物價下跌之情形下，定作人亦不得請求減少工程款或
      請求返還已給付之差額工程額，是尚難認上開條文係單純
      使他方（即承攬人）拋棄權利或限制其行使權利，而是契
      約雙方均同受拘束，尚難認有顯失公平之情形。
    2.又系爭契約之草稿，乃被告提供之系爭工程招標文件之一
      ，且經被告上網公告，故原告於投標前，可透過被告公告
      之系爭契約草稿，得知該契約中有上述第6條第3款約款，
      其如認該約款不法侵害其權利或利益，大可依該公告第15
      條規定，以書面向被告請求釋疑，是以原告在系爭契約之
      簽訂過程中，並非全然處於僅能就被告擬妥之契約內容表
      示締約與否之不利地位，仍得就系爭契約內各項約款是否
      合乎其利益與被告加以磋商，此與定型化契約乃由經濟上
      強者預定契約條款，他方每無磋商變更之餘地者，大相逕
      庭。
    3.因此，原告既未循上開釋疑之途徑，請求將系爭契約第6
      條第3款約定排除於該契約以外，仍參與投標，且於得標
      後與被告訂定系爭契約，顯係認該契約所定被告應給付之
      工程款足以支應其施作系爭工程之成本而有餘，縱日後發
      生營建物料價格上漲之情事亦無影響，從而自難認上開約
      款係被告利用締約上之強勢地位，以預定用於同類契約之
      條款，而不當限制原告因營建物料上漲所得行使之增加給
      付請求權，則原告主張該約款依民法第247條之1規定應屬
      無效，即非有據。
  (三)被告辯稱契約約定物價波動不得調整單價應排除情事變更原
    則的適用等語，經查：
    1.按當事人間因訂立契約而成立法律關係所衍生之紛爭，如
      已於契約內為相關之約定，除非當事人約定之內容違反強
      制或禁止規定而當然無效，可不受拘束外，法院應以該契
      約約定之具體內容為判斷基礎，不得捨當事人之特別約定
      而不予適用，此乃私法自治、契約自由原則之體現。次按
      民法第227條之2第1項規定：「契約成立後，情事變更，
      非當時所得預料，而依其原有效果顯失公平者，當事人得
      聲請法院增、減其給付或變更其他原有之效果」，而適用
      上開「情事變更原則」須符合下列各項要件：須有情事
      變更之事實；即法律行為成立當時客觀基礎環境之事實有
      變更；惟若屬當事人主觀上於行為時已認識其事實之存在
      ，或明示該事實之存在或繼續為其法律行為生效之要件，
      則應屬條件之問題，而非情事變更。必須發生於法律行
      為成立法律效果消滅前；按不能預料之事，非當事人於為
      法律行為當時所知或可得而預見者；若為法律行為當時可
      以預見等，於當事人間即無不公平情事，無庸適用情事變
      更原則。須非當事人於法律行為當時所得預料；必須
      情事變更係因不可歸責於當事人之事由所致；因情事變更
      之目的乃在排除不公平之結果，且必須在法律上別無救濟
      方法時，始有其適用，故如係可歸責於當事人依法得向第
      三人請求損害賠償，別無情事變更原則之適用。情事變
      更依其原有效果必須顯失公平；及在客觀交易秩序上，認
      原有法律效果發生，將有背於誠信與衡平觀念。倘當事人
      所訂之契約內，如已針對未來可能發生之變更情事，特別
      約定雙方權利義務之取得或拋棄，依前述契約自由、私法
      自治原則，自應適用該當事人間之特別約定，與上開民法
      第227條之2第1項規定情事變更要件有異而無該條適用之
      餘地。又按一般營建工程因常受鋼筋、砂石、水泥等原物
      料價格波動而影響營造業者之成本、利潤，故是類契約內
      經常就「物價指數之調整」為特別約定。當事人契約內如
      已訂有「物價指數調整」條款者，應認該條款係針對是類
      契約訂約後，常見之物價指數變化所生情事變更而作的具
      體化或明文化約定。且因此條款之訂定，堪認雙方於訂約
      時，已就締約後可能發生之物價上漲或下跌，導致施工成
      本增加或減少之因素有所預見，並於訂約之際列入考量，
      雙方並就上開條款達成意思合致，法院自應予以尊重，始
      符私法自治、契約自由之精神。
    2.系爭契約關於物價可能波動之情形，已於系爭契約第6條
      第3款明定：「本契約如遇物價波動時廠商不得因此要求
      調整單價或賠償損失」，此條款乃針對物價波動所設之特
      別約定，而原告為專業之營造廠商，其係於83年12月14日
      設立，資本額為1億元，有財政部稅務入口網公告之原告
      公司查詢資料在卷可查，而其承攬本件工程之金額高達1
      億868萬元，足見原告應係頗具規模和極具市場經驗之專
      業營造廠商，其對本條款約定之意義及對於未來物價之變
      動應具相當之專業知識、經驗及推估判斷能力。依原告所
      提出之臺灣地區營造工程物價指數（總指數）銜接表所載
      ，營造工程物價指數於90年之年指數為100、91年1月之指
      數為100.28，91年2月之指數為100.59，91年3月之指數為
      100.89，91年4月之指數為101.33，91年5月之指數為101.
      90，91年6月之指數為103.15，91年7月之指數為103.27，
      91年8月之指數為103.16，系爭契約投標、訂約之時（即
      91年9月）營造工程物價總指數雖尚稱平穩，惟查，系爭
      契約總價為1億868萬元，其中鋼筋部分之價額22,133,699
      元就佔工程總價近四分之一至五分之一，有系爭契約工程
      估價單附於系爭工程契約可查，而觀乎原告所提出之營造
      工程物價鋼筋指數所載，鋼筋物價指數於90年之年指數為
      100、9 1年1月之指數為100.60，91年2月之指數為105.33
      ，91年3月之指數為109.15，91年4月之指數為113.22，91
      年5月之指數為115.22，91年6月之指數為123.96，91年7
      月之指數為123. 48，91年8月之指數為122.59，亦即系爭
      契約投標、訂約之前一個月（即91年8 月）鋼筋物價指數
      上漲幅度已達22.59％，原告為專業營造廠，自應注意上
      開鋼筋物價之上漲情形，且應可預料上開鋼價可能將持續
      飆漲、並可能連帶帶動他項營造原物料價格上漲、營造工
      程物價指數於兩造締約後勢必持續飆高之市場趨勢。故堪
      認系爭契約締約時，並非完全無法預料日後營建材料（尤
      其在主要建材：鋼筋部分）物價上漲之變更情事，而兩造
      既已於系爭契約第6條第3款明定：「本契約如遇物價波動
      時廠商不得因此要求調整單價或賠償損失」，顯見兩造已
      於訂約時預先約定即使營建材料物價於訂約後上漲，原告
      亦不得行使請求被告增加給付之權利，因此，原告嗣後自
      不得再以物價上漲為由，請求被告給付物價波動之補償金
      。
    3.次查，本件營建材料物價之上漲於系爭工程合約簽訂前即
      已有明顯市場趨勢跡象可循，並非於締約時完全無法預料
      ，已如前述，雙方於訂約時既已就物價變動因素於訂約之
      際列入考量而訂定「物價指數調整條款」為「本契約如遇
      物價波動時廠商不得因此要求調整單價或賠償損失」，縱
      契約之一方於締約時對市場價格趨勢判斷錯誤，其應對於
      該誤判自負其責，而仍應受上開物價指數調整條款之拘束
      。蓋於投標之初，承攬人本即應將原料價格風險依市場趨
      勢作正確評估，且系爭工程合約既訂「本契約如遇物價波
      動時廠商不得因此要求調整單價或賠償損失」，自更敦促
      投標者應理智謹慎評估將其欲投標之金額納入最大風險考
      量，若否，無異形同鼓勵廠商不須先作正確評估即低價搶
      標，迨得標後，再執物價上漲為理由請求提高承攬合約之
      總價金，此非但不符前開合約條款約定之精神，且反將得
      標廠商誤判物價變動趨勢之不利益，加諸於較投標之專業
      廠商更無法評估營建物價變動風險之定作人身上，此亦不
      符民法第227條之2規定之本旨。此觀乎本件工程投標時，
      被告之投標金額為1億868萬元，比底價1億2,000萬元低了
      1,132萬元，相當於比底價少了十分之一，而與其他參與
      投標者之投標金額在1億1千2百多萬元至1億1千8百萬元（
      按：其中一個投標廠商因估價單塗改未蓋章無效，不予論
      列）相較，亦少了4百多萬元至1千萬元之譜，可見原告於
      投標時即願承擔上述物價波動之風險，而以原告依行政院
      頒之處理原則所得請求之金額亦不過為4,316,710元，此
      金額尚少於原告與其他投標廠商投標金額之差額，因此，
      本院認原告於投標時即應理智謹慎評估將其欲投標之金額
      納入最大風險考量，若係因其對市場價格趨勢判斷錯誤，
      自應對於該誤判自負其責，否則將對其他因投標金額較高
      而未得標之廠商產生不公平之結果。
    4.因此，原告於訂定系爭契約當時，對於將來營建材料物價
      波動之因素應已可預見，原告仍同意與被告訂定系爭契約
      第6條第3款之「物價指數調整條款」約定「本契約如遇物
      價波動時廠商不得因此要求調整單價或賠償損失」，應認
      原告已表明不因物價上漲而請求被告增加給付，原告既已
      可預見物價上漲而同意上述約定，自與民法第227條之2第
      1項情事變更規定要件有間，亦即上述約定並非排除「情
      事變更原則」之適用（按：系爭契約若約定「本契約排除
      情事變更原則之適用」，應認為違反強制規定而無效），
      然兩造既僅針對特定而具體之事項即物價可能波動之情勢
      預為約定，自應認本件與民法第227條之2第1項所定「情
      事變更非當時所得預料」此一要件不符合，是被告所辯系
      爭契約約定物價波動不得調整單價應排除情事變更原則的
      適用雖與本院上述認定略有不同，然與本院認定本件與民
      法第227條之2第1項所定要件不符、原告無權依情事變更
      原則為本件請求之結果尚無二致，應予敘明。
  (四)綜上所述，原告主張因營建材料物價波動之情事變更請求被
    告給付工程款，為不足採，被告抗辯尚屬可信。從而，原告
    主張本於行政院頒處理原則及民法第227條之2第1項情事變
    更之規定，請求被告給付4,316,710元及自起訴狀繕本送達
    被告翌日起至清償日止按年息5％計算之利息，為無理由，
    不應准許。其假執行之聲請亦失所附麗，應併予駁回。
六、本件事證已臻明確，兩造其餘攻擊防禦方法及未經援用之證
    據，經審酌後認與本判決結果不生影響，爰不一一論述。
七、據上論結，本件原告之訴為無理由，依民事訴訟法第78條，
    判決如主文。
中　　華　　民　　國　　96　　年　　3 　　月　　1 　　日
                  民二庭法　官　林福來
以上正本係照原本作成
如對本判決上訴須於判決送達後20日內向本院提出上訴狀
中　　華　　民　　國　　96　　年　　3 　　月　　1 　　日
                        書記官　劉昀匊
